【裁判字號】    98,家抗,30
【裁判日期】    980928
【裁判案由】    聲明繼承
【裁判全文】
臺灣台中地方法院民事裁定              98年度家抗字第30號
抗  告  人  甲○○
                      街鄉倉屯.
非訟代理人  丙○○
上列抗告人因聲明繼承事件，對於民國98年6月25日本院98年度
聲繼字第2號裁定提起抗告，本院裁定如下：
    主  文
原裁定廢棄。
抗告人聲明繼承被繼承人乙○○在臺灣地區之遺產，應准予備查
。
聲請費用及抗告程序費用合計新臺幣參仟壹佰零捌元由被繼承人
乙○○之遺產負擔。
    理    由
壹、抗告人在原審聲請意旨略以：被繼承人乙○○於民國18年10
    月30日出生，生前籍設台中縣大雅鄉○○村○○路84巷4號
    ，於95年11月25日死亡。抗告人住大陸地區，係被繼承人之
    妻，依法對被繼承人在臺灣地區之遺產有繼承權，爰依臺灣
    地區與大陸地區人民關係條例第66條第1項暨施行細則第43
    條之規定，向本院聲明繼承等語。
貳、原裁定意旨略以：被繼承人之戶籍資料上並無配偶之記載，
    且經向行政院國軍退除役官兵輔導委員會臺中縣榮民服務處
    （以下簡稱為退輔會臺中縣榮民服務處）函查被繼承人與大
    陸親友往來資料結果，被繼承人之妻為「楊寶玲」，依91年
    6月間之訪視紀錄，被繼承人娶有大陸配偶楊寶玲，被繼承
    人並告知訪視人員，其在大陸結婚已7、8年，在臺未辦任何
    手續，有臺中縣榮民服務處98年2月19日以中縣處善字第098
    0000852號函附之被繼承人親屬關係表及訪視紀錄各1份可證
    ，均與抗告人所主張其為被繼承人生前之配偶不符。是僅由
    抗告人所提之證據，無法認定其為合法繼承人，復無其它事
    證足資證明抗告人確為被繼承人之配偶，因而駁回抗告人之
    聲請。
參、抗告意旨則略以：
一、抗告人所提出之信件原本，乃由被繼承人於兩岸開放探親時
    寫予其弟並問候抗告人及被繼承人之子小柳柳，可證明抗告
    人係被繼承人之配偶。
二、臺灣戶籍未登記被繼承人之配偶為甲○○即抗告人，係因在
    臺榮民擔心影響大陸親人，故多未登記大陸親人姓名。
三、依退輔會臺中縣榮民服務處對被繼承人於91年6月間之訪查
    紀錄，記載被繼承人與大陸地區人民楊寶玲已結婚約7、8年
    之久，惟何以迄未為結婚登記，且楊寶玲亦未曾申請來臺團
    圓，與常情不合。
四、如被繼承人再婚，依臺灣地區與大陸地區人民關係條例之規
    定，單方再婚，原婚姻仍屬有效，故抗告人與被繼承人之夫
    妻關係仍有效，抗告人仍為被繼承人之配偶，依法自得聲明
    繼承被繼承人之遺產等語。
肆、按抗告，除本法另有規定外，準用民事訴訟法關於抗告程序
    之規定，非訟事件法第46條定有明文。而抗告法院認抗告為
    有理由者，應廢棄或變更原裁定；非有必要，不得命原法院
    或審判長更為裁定，民事訴訟法第492條著有規定。次按臺
    灣地區人民與大陸地區人民間之民事事件，除臺灣地區與大
    陸地區人民關係條例另有規定外，適用臺灣地區之法律；大
    陸地區人民繼承臺灣地區人民之遺產，應於繼承開始起3年
    內以書面向被繼承人住所地之法院為繼承之表示，臺灣地區
    與大陸地區人民關係條例第41條第1項、第66條第1項分別定
    有明文。大陸地區人民依前開規定繼承臺灣地區人民之遺產
    者，應檢具聲請書、被繼承人死亡時之除戶戶籍謄本及繼承
    系統表、符合繼承人身分之證明文件，向繼承開始時被繼承
    人住所地之法院為繼承之表示；前開身分證明文件，應經行
    政院設立或指定之機構或委託之民間團體驗證，臺灣地區與
    大陸地區人民關係條例施行細則第59條第1、3項亦有規定。
    另按遺產繼承人，除配偶外，依左列順序定之：一、直系血
    親卑親屬。二、父母。三、兄弟姊妹。四、祖父母，民法第
    1138條定有明文。查：
一、抗告人為大陸地區人民，係被繼承人乙○○之配偶，而被繼
    承人於95年11月25日死亡，生前籍設台中縣大雅鄉○○村○
    ○路84巷4號，抗告人依法對被繼承人在臺灣地區之遺產有
    繼承權，而於98年1月6日檢具被繼承人死亡時之除戶戶籍謄
    本及繼承系統表、經財團法人海峽交流基金會（以下簡稱為
    海基會）認證符合繼承人身分之證明文件，於繼承開始起3
    年內向繼承開始時被繼承人住所地之法院即本院為繼承之表
    示等事實，有民事聲請繼承狀、戶籍謄本、法定繼承順位表
    、海基會證明、公證書、親屬關係公證書等在卷可證，並經
    調取本院96年度家催字第2號卷核閱無誤，自堪信為真實。
    則為被繼承人配偶之抗告人未逾前開聲明繼承之法定期間，
    檢具前開法定文件向繼承開始時被繼承人住所地之法院即本
    院聲明繼承，自無不合。
二、原裁定雖以被繼承人之戶籍資料上並無配偶之記載，且退輔
    會臺中縣榮民服務處之被繼承人親屬關係表及訪視紀錄亦記
    載被繼承人娶有大陸配偶楊寶玲，僅由抗告人所提之證據，
    無法認定其為合法繼承人，復無其它事證足資證明抗告人確
    為被繼承人之配偶，而駁回抗告人之聲明繼承云云。然：
（一）在大陸地區作成之文書，經行政院設立或指定之機構或委
      託之民間團體驗證者，推定為真正，臺灣地區與大陸地區
      人民關係條例第7條定有明文。而依前開規定推定為真正
      之文書，其實質上證據力，由法院或有關主管機關認定；
      文書內容與待證事實有關，且屬可信者，有實質上證據力
      ，臺灣地區與大陸地區人民關係條例施行細則第9條亦有
      規定。而經財團法人海峽交流基金會驗證證明之大陸地區
      文書，在有反證以前，仍須認該文書為真正（最高法院91
      年台上字第2457號判決要旨參照）。抗告人所提前開大陸
      地區作成之公證書、親屬關係公證書，係經行政院設立或
      指定之機構或委託之民間團體即海基會驗證，有前開海基
      會證明可憑；且前開親屬關係公證書記載被繼承人之配偶
      為甲○○，父為施連潤、母為劉氏（劉志修）核與原審卷
      附國防部陸軍司令部軍籍資料，記載被繼承人父連潤、母
      劉氏、妻姜氏，戶籍謄本記載父施連潤、母劉氏等內容相
      符，堪認抗告人確為被繼承人之妻無誤。
（二）至退輔會臺中縣榮民服務處之被繼承人親屬關係表及訪視
      紀錄雖記載被繼承人之大陸配偶為楊寶玲，然頂多僅足證
      明被繼承人重婚之事實，且無證據足資證明被繼承人重婚
      後致原婚姻消滅之事實，則既無證據證明被繼承人原婚姻
      關係消滅，亦即不足證明抗告人與被繼承人之婚姻關係消
      滅，依前開說明，在有反證前，仍須認前開經海基會認證
      之文書為真正，從而，抗告人仍為被繼承人之配偶。
（三）又被繼承人之戶籍資料雖無配偶之記載，然與前開事證不
      符；而被繼承人是否再娶大陸地區人士楊寶玲為妻，其效
      力為何？亦均無礙被繼承人原婚姻關係之存續即抗告人仍
      為被繼承人配偶之事實，附此敘明。
三、綜上所述，抗告人既為被繼承人之配偶，其於前開聲明繼承
    之法定期間內，檢具前開法定文件向繼承開始時被繼承人住
    所地之法院即本院聲明繼承，自無不合。原裁定駁回抗告人
    繼承之聲明，自有未洽。抗告意旨指摘原裁定不當，求予廢
    棄改判，為有理由，應予准許，爰裁定如主文所示。
伍、據上論結，本件抗告為有理由，依非訟事件法第157條、第4
    6條、第24條第1項，民事訴訟法第492條，裁定如主文。
中    華    民    國    98    年    9    月     28    日
                    家事法庭  審判長法  官  王靜秋
                                    法  官  郭妙俐
                                    法  官  陳和
以上為正本係照原本作成。
如提起再抗告者，應於裁定送達後10日內依非訟事件法第45條第
3項「僅得以適用法規顯有錯誤為理由，並經原法院許可者為限
」之規定，向本院提出抗告理由狀（須按他造人數附具繕本），
並繳納再抗告費用新臺幣1000元。
中    華    民    國    98    年    9    月     28    日
                                    書記官  巫偉凱
附表：程序費用計算書
一、第一審裁判費  新台幣壹仟元。
二、抗告審裁判費  新台幣壹仟元。
三、證人旅費      新台幣壹仟壹佰零捌元。
                 （554元＋554元＝1108元）
合  計            新台幣參仟壹佰零捌元。


司法院資訊處製作；財團法人民間司法改革基金會備份。
